---
title: "Praktikum 7 (Weighted Least Square)"
author: "Fido Ahmad"
output:
  rmdformats::readthedown
---


# Library

```{r}
library(datarium) #data bawaan
```

```{r}
library(dplyr)
```

```{r}
library(ggplot2)
library(lmtest)
```


# Data

```{r}
data<-marketing[,c("youtube","sales")]
data
```


# OLS

```{r}
ggplot(data) + 
  geom_point(mapping = aes(youtube, sales)) +
  geom_smooth(mapping = aes(youtube,sales), 
              method=lm, se=F)+
  labs(title = "Scatterplot of Sales ~ Youtube")
```



```{r}
model<-lm(sales~youtube, data=data)
summary(model)
```


# Diagnostik Sisaan / Pengujian Asumsi


## Eksplorasi Grafik


### Plot Sisaan vs Yduga

```{r}
plot(model,1) 
```



1. Sisaan di sekitar 0 → Nilai harapan sisaan sama dengan nol

2. Lebar pita sama untuk setiap nilai dugaan

3. Pola plot membentuk seperti megafon → ragam sisaan tidak homogen


### Plot sisaan vs urutan

```{r}
plot(x = 1:dim(data)[1],
     y = model$residuals,
     type = 'b', 
     ylab = "Residuals",
     xlab = "Observation")
```



Tebaran tidak berpola → sisaan saling bebas, model pas


### QQ plot

```{r}
plot(model,2)
```



Amatan cenderung mengikuti garis pola sehingga sisaan menyebar normal


## Uji Formal


### Nilai harapan sisaan sama dengan nol

```{r}
t.test(model$residuals,mu = 0,conf.level = 0.95)
```

Nilai p pada uji t sama dengan 1 yang lebih besar dari alpha 5%, sehingga dinyatakan asumsi nilai harapan sisaan sama dengan nol terpenuhi


### Ragam sisaan homogen

```{r}
bptest(model)
```

Nilai p pada uji breusch pagan sama dengan <0 yang kurang dari alpha 5%, sehingga dinyatakan asumsi ragam sisaan homogen tidak terpenuhi


### Sisaan saling bebas

```{r}
dwtest(model)
```

Nilai p pada uji durbin watson sama dengan 0.3213 yang lebih besar dari alpha 5%, sehingga dinyatakan asumsi sisaan saling bebas terpenuhi


### Normalitas Sisaan

```{r}
ks.test(model$residuals, "pnorm", mean = mean(model$residuals),
        sd = sd(model$residuals)) #cocok untuk sampel besar
```

Nilai p pada uji shapiro wilk sama dengan 0.8806 yang lebih besar dari alpha 5%, sehingga dinyatakan asumsi normalitas sisaan terpenuhi.


# WLS

Ragam sisaan dikatakan tidak homogen jika ragam sisaannya tidak konstan. Asumsi kehomogenan ragam (homoscedasticity) berperan penting terhadap hasil pendugaan parameter menggunakan metode kuadrat terkecil. Penduga yang baik adalah penduga yang bersifat BLUE. Apabila ragam sisaan tidak homogen maka ragam dari penduga parameter tidak minimum dan presisi pendugaan parameter dengan metode kuadrat terkecil menjadi lebih kecil.

Asumsi kehomogenan ragam berimplikasi bahwa setiap pengamatan pada peubah respon mengandung informasi yang sama penting sehingga seluruh pengamatan di dalam metode kuadrat terkecil mendapatkan bobot yang sama. Ketidakhomogenan ragam mengakibatkan beberapa pengamatan mengandung informasi yang lebih dibandingkan dengan yang lain. Dengan demikian pengamatan dengan ragam yang kecil harus diberi bobot yang lebih besar dibandingkan pengamatan yang lain.

Pendekatan yang dapat dilakukan untuk mengatasi masalah ketidakhomogenan ragam adalah dengan tranformasi peubah respon atau mengguanakan metode kuadrat terkecil terboboti (weighted least square). Tujuannya adalah agar observasi dengan varians besar mendapat bobot kecil dan observasi dengan varians kecil mendapat bobot besar, sehingga model lebih stabil.

Dalam praktisnya biasanya w tidak diketahui sehingga kita harus menduganya. Berikut beberapa kemungkinan fungsi penduga untuk ragam:\
 1. Jika plot sisaan terhadap prediktor menunjukkan pola seperti bentuk ‘megafon’, maka nilai dugaan dari model regresi antara nilai absolut sisaan terhadap prediktor merupakan penduga bagi w\
 2. Jika plot sisaan terhadap nilai dugaan (OLS) menunjukkan pola seperti bentuk ‘megafon’, maka nilai dugaan dari model regresi antara nilai absolut sisaan terhadap nilai dugaannya merupakan penduga bagi w\
 3. Jika plot kuadrat sisaan terhadap prediktor menunjukkan pola tren menaik, maka nilai dugaan dari model regresi antara nilai kuadrat sisaan terhadap prediktor merupakan penduga bagi w\
 4. Jika plot kuadrat sisaan terhadap nilai dugaan (OLS) menunjukkan pola tren menaik, maka nilai dugaan dari model regresi antara nilai kuadrat sisaan terhadap nilai dugaannya merupakan penduga bagi w


## Perhitungan weights

```{r}
resid_abs <- abs(model$residuals)
fit <- lm(resid_abs ~ data$youtube)
data.weights <- 1 / fit$fitted.values^2
```


## Pemodelan

```{r}
model.lmw <- lm(sales~ youtube, 
              data = data, 
              weights = data.weights)
summary(model.lmw)
```

Nilai adjusted R square yang dihasilkan pada model ini mencapai 72.84% yang meningkat dari model OLS


## Perbandingan Sisaan pada OLS dan WLS

```{r}
par(mfrow=c(1,2))
plot(y = rstandard(model),
     x = model$fitted.values,
     main="OLS")
abline(h=0, col="red")
plot(y = rstandard(model.lmw),
     x = model.lmw$fitted.values,
     main="WLS")
abline(h=0, col="red")
```



```{r}
par(mfrow=c(1,1))
```


## Perbandingan Garis Regresi OLS dan WLS

```{r}
ggplot(data = data, aes(youtube, sales)) +
  geom_point() +
  geom_smooth(method = lm, se = FALSE,
              color = "blue", 
              size = 0.9) +
  geom_smooth(method = lm, se = FALSE, 
              aes(weight = data.weights),
              color = "red", 
              size = 0.9)+
  labs(title = "Scatterplot of Sales ~ Youtube")
```




## Uji Formal


### Nilai harapan sisaan sama dengan nol

```{r}
t.test(model.lmw$residuals,mu = 0,conf.level = 0.95)
```

Nilai p pada uji t sama dengan 0.5925 yang lebih besar dari alpha 5%, sehingga dinyatakan asumsi nilai harapan sisaan sama dengan nol terpenuhi


### Ragam sisaan homogen

```{r}
bptest(model.lmw)
```

Nilai p pada uji breusch pagan sama dengan 0.02574 yang masih kurang dari alpha 5%, sehingga dinyatakan asumsi ragam sisaan homogen tidak terpenuhi. Walau demikian nilai ini sudah jauh lebih baik dari sebelumnya


### Normalitas Sisaan

```{r}
ks.test(model.lmw$residuals, "pnorm", mean = mean(model.lmw$residuals),
        sd = sd(model.lmw$residuals)) #cocok untuk sampel besar
```

Nilai p pada uji shapiro wilk sama dengan 0.1662 yang lebih besar dari alpha 5%, sehingga dinyatakan asumsi normalitas sisaan terpenuhi.

