---
title: "Praktikum 7 (Tranformasi Umum)"
author: "Fido Ahmad"
output:
  rmdformats::readthedown
---


# Pola Parabola


## Pola parabola dengan B2 > 0

```{r}
library(ggplot2)
x<-seq(1:50)
set.seed(1)
e<-runif(n=50,min=-500,max=2000)
y<- 1 + (2.3*x) + (5*x^2)+e
ggplot()+
  geom_point(aes(x=x, y=y),col="purple")+
  labs(title = "Scatterplot peubah X dan Y")
```




## Transformasi y diperkecil

```{r}
akar_y<-sqrt(y)
dtrans1<-data.frame(x,akar_y)
ggplot(data = dtrans1)+
  geom_point(aes(x=x, y=akar_y),col="purple")+
  labs(title = "Transformasi memperkecil Y")
```




## Transformasi x diperbesar

```{r}
x_kuadrat<-x^2
dtrans2<-data.frame(x_kuadrat,y)
ggplot(data = dtrans2)+
  geom_point(aes(x=x_kuadrat, y=y),col="purple")+
  labs(title = "Transformasi memperbesar X")
```




# Pola Hiperbola

```{r}
x1<-x
set.seed(1)
e1<-runif(50, min =-0.01, max=0.01)
y1<-(x1/(1.2+2*x1))+e1

ggplot()+
  geom_point(aes(x=x1, y=y1),col="blue")+
  labs(title = "Scatterplot y1 terhadap x1")
```




## Transformasi y=1/y1 dan x=1/x1

```{r}
ggplot()+
  geom_point(aes(x=1/x1, y=1/y1),col="blue")+
  labs(title = "Scatterplot 1/y1 terhadap 1/x1")
```




# Pola Eksplonensial

```{r}
x2<-x
set.seed(1)
e2<-runif(50, min = 0, max = 15)
y2<-(1.2*exp(0.1*x))+e2

ggplot()+
  geom_point(aes(x=x2, y=y2),col="red")+
  labs(title = "Scatterplot y2 terhadap x2")
```




## Transformasi y=ln(y2)

```{r}
ggplot()+
  geom_point(aes(x=x2, y=log(y2)),col="red")+
  labs(title = "Scatterplot ln(y2) terhadap x2")
```




# Pola Pangkat

```{r}
x3<-x
set.seed(1)
e3<-runif(50, min =0, max=10000)
y3<-1.3*(x^3.5)

ggplot()+
  geom_point(aes(x=x3, y=y3),col="coral")+
  labs(title = "Scatterplot y3 terhadap x3")
```




## Transformasi y=ln(y3), x=ln(x3)

```{r}
ggplot()+
  geom_point(aes(x=log(x3), y=log(y3)),col="coral")+
  labs(title = "Scatterplot ln(y3) terhadap ln(x3")
```




# Pola Kebalikan Eksplonensial

```{r}
x4<-x
set.seed(1)
e4<-runif(50, min = 0, max = 0.02)
y4<-(1.2*exp(0.1/x))+e4

ggplot()+
  geom_point(aes(x=x4, y=y4),col="brown")+
  labs(title = "Scatterplot y4 terhadap x4")
```




## Transformasi y=ln(y4) terhadap 1/x4

```{r}
ggplot()+
  geom_point(aes(x=1/x4, y=log(y4)),col="brown")+
  labs(title = "Scatterplot ln(y4) terhadap 1/x4")
```




# Contoh Penerapan Model dari Pola Eksponensial

```{r}
a <- 2
b <- 3
x <- rnorm(1000,50,1.5)
error <- rnorm(1000,5,5)
```

Persamaan eksponensial: \(Y=\alpha e^\beta x\)

```{r}
y <- a*exp(b*x)+error
plot(x,y)
```



Transformasinya kedua ruas di-ln-kan \(Y^*=ln(Y)\)

```{r}
y_tr <- log(y)
datakita <- data.frame(cbind(y_tr,x))
head(datakita)
```

```{r}
model_tr <- lm(y_tr~x, datakita)
summary(model_tr)
```

Implikasi dari transformasi kedua ruas, maka \(\beta_0=ln(a)\) dan \(\beta_1=b\)

```{r}
b0 <- model_tr$coefficients[[1]]
b1 <- model_tr$coefficients[[2]]
b0; b1
```

Mengecek apakah nilai a hasil transformasi balik sudah sesuai dengan nilai a yang asli. Karena \(\beta_0=ln(a)\), maka \(a=e^{\beta_0}\)

```{r}
(a_duga <- exp(b0))
```

