---
title: "Praktikum 7 (Trasnformasi Box-Cox)"
author: "Fido Ahmad"
output:
  rmdformats::readthedown
---

Asumsi sisaan yang harus dipenuhi dari model regresi linear adalah sebagai berikut:\
 1. Nilai harapan galat sama dengan nol \((E[\varepsilon_i]=0)\)\
 2. Homoskedastisitas atau ragam galat homogen \((Var[\varepsilon]=\sigma^2I)\)\
 3. Autokorelasi atau galat saling bebas \((E[\varepsilon_i,\varepsilon_j]=0)\)\
 4. Galat menyebar Normal \((\varepsilon-N(0,\sigma^2I))\)\
 5. Tidak ada multikolinearitas antarpeubah bebas \((cov(x_i,x_j)=0,∀i≠j)\)\
 Jika terdapat asumsi sisaan yang dilanggar pada model, maka diperlukan penanganan kondisi tak standar


# Library

```{r}
library(dplyr) #untuk manipulasi data
```

```{r}
library(GGally) #visualisasi hubungan peubah
```

```{r}
library(psych) #analisis data/korelasi
```

```{r}
library(car) #untuk multikolinearitas dan uji durbin
```

```{r}
library(lmtest) #untuk uji breusch pagan
```

```{r}
library(corrplot) #visualisasi korelasi
```

```{r}
library(nortest) #untuk uji lilliofers
library(MASS) #Box-Cox
```


# Data

```{r}
data <- as.data.frame(state.x77) # data bawaan software
data <- data %>% dplyr::select(Income, everything())
data <- data[,-7]
data
```


# Pemodelan Regresi Linear


## Eksplorasi Data

Sebagai langkah awal analisis, dirasa perlu melakukan eksplorasi terhadap seluruh peubah yang digunakan. Eksplorasi paling dasar dalam proses analisis regresi adalah pengecekan sebaran tiap peubah dan deteksi potensi amatan anomali (pencilan maupun leverage). Tiap peubah tentunya diharapkan menyebar (atau menyerupai sebaran) Normal dan bebas dari amatan anomali.

```{r}
pairs.panels(data)
```



```{r}
ggpairs(data,
        upper = list(continuous = wrap('cor', size = 3)),
        title = "Matriks Scatterplot Data")
```



```{r}
cor_matrix <- cor(data, use = "complete.obs")

corrplot(cor_matrix, method = "color", type = "lower",
         col = colorRampPalette(c("red", "white", "blue"))(200),
         addCoef.col = "black", tl.col = "black", tl.srt = 35)
```



Hasil eksplorasi terhadap hubungan setiap peubah X dengan Y menyatakan bahwa peubah Income memiliki hubungan yang positif terhadap Population, Lixe Expectation, HS Grad, dan Area serta hubungan yang negatif terhadap Illiteracy dan Murder.


## Pemodelan

```{r}
model <- lm(Income~., data = data)
(vif_model <- vif(model))
```

Setelah dilakukan pengujian, diketahui bahwa tidak terdapat multikolinearitas antarpeubah penjelas. Hal ini diindikasikan oleh nilai VIF < 10 pada seluruh peubah penjelas yang digunakan.

```{r}
summary(model)
```

Pemodelan menggunakan seluruh peubah menyiratkan bahwa hanya peubah penjelas Population dan HS Grad yang berpengaruh signifikan dalam taraf nyata 5% terhadap peubah respon Income. Penyeleksian peubah dapat dilakukan agar model yang dihasilkan terbaik dalam hal signifikansi peubah.


# Seleksi Peubah


## Metode Backward

Prosedur seleksi peubah dengan metode backward berjalan sebagai berikut\
 1. Langkah dimulai dengan melakukan pemodelan terhadap seluruh peubah penjelas yang kita punya\
 2. Selanjutnya, satu per satu peubah penjelas akan dieliminasi berdasarkan nilai F-parsial yang paling besar (paling tidak berpengaruh signifikan) terhadap peubah respons\
 3. Peubah penjelas yang telah dieliminasi tidak akan dikembalikan dalam model\
 4. Eliminasi peubah penjelas terus dilakukan hingga diperoleh model terbaik berdasarkan metrik yang diacu (biasanya AIC)

```{r}
step(lm(Income~.,data=data),direction="backward")
```

Berdasarkan prosedur seleksi peubah dengan metode backward, model terbaik yang terbentuk adalah model dengan empat peubah penjelas. Keempat peubah penjelas itu adalah Population, HS Grad, dan Area.


## Metode Forward

Prosedur seleksi peubah dengan metode forward berjalan sebagai berikut\
 1. Langkah dimulai dengan melakukan pemodelan hanya terhadap intersep\
 2. Selanjutnya, satu per satu peubah penjelas akan dimasukkan ke model berdasarkan nilai koefisien korelasi yang paling besar terhadap peubah respons\
 4. Peubah penjelas yang telah dimasukkan tidak akan dieliminasi dari model\
 5. Imputasi peubah penjelas terus dilakukan hingga diperoleh model terbaik berdasarkan metrik yang diacu (biasanya AIC)

```{r}
step(lm(Income~1,data=data),direction="forward",
     scope=~Population + Illiteracy + `Life Exp` + Murder + `HS Grad` + Area)
```

Berdasarkan prosedur seleksi peubah dengan metode forward, model terbaik yang terbentuk adalah model dengan empat peubah penjelas. Keempat peubah penjelas itu adalah Population, HS Grad, dan Area.


## Metode Stepwise

Sementara itu, prosedur seleksi peubah stepwise merupakan kombinasi antara metode backward dan forward. Model pertama yang dibentuk adalah model dengan seluruh peubah penjelas yang kemudian akan dieliminasi satu per satu. Meskipun demikian, peubah yang telah dieliminasi masih memiliki kemungkinan untuk diimputasi kembali ke dalam model.

```{r}
step(lm(Income~.,data=data),direction="both")
```

Berdasarkan prosedur seleksi peubah dengan metode stepwise, model terbaik yang terbentuk adalah model dengan empat peubah penjelas. Keempat peubah penjelas itu adalah Population, HS Grad, dan Area.


## Pemodelan Terbaik

```{r}
model2 <- lm(Income ~ Population + `HS Grad` + Area, data = data)
summary(model2)
```

Persamaan regresi yang terbentuk dari hasil penyeleksian peubah adalah sebagai berikut

\[ \hat{Y}=1807+0.0362X_1+45.08X_2+0.0012X_3 \]

Dari ketiga peubah tersebut, hanya Area yang tidak signifikan pada taraf nyata 5%. Hasil adjusted R square sedikit meningkat dari model dengan seluruh peubah, yakni menjadi 0.4462


# Diagnostik Sisaan / Pengujian Asumsi


## Eksplorasi Grafik


### Plot Sisaan vs Yduga

```{r}
plot(model2,1) 
```



1. Sisaan di sekitar 0 → Nilai harapan sisaan sama dengan nol\


2. Lebar pita sama untuk setiap nilai dugaan → ragam sisaan homogen\


3. Pola plot acak → model pas dan ragam sisaan homogen


### Plot sisaan vs urutan

```{r}
plot(x = 1:dim(data)[1],
     y = model2$residuals,
     type = 'b', 
     ylab = "Residuals",
     xlab = "Observation")
```



Tebaran tidak berpola → sisaan saling bebas, model pas


### QQ plot

```{r}
plot(model2,2)
```



Amatan cenderung mengikuti garis pola sehingga sisaan menyebar normal


## Uji Formal


### Nilai harapan sisaan sama dengan nol

```{r}
t.test(model2$residuals,mu = 0,conf.level = 0.95)
```

Nilai p pada uji t sama dengan 1 yang lebih besar dari alpha 5%, sehingga dinyatakan asumsi nilai harapan sisaan sama dengan nol terpenuhi


### Ragam sisaan homogen

```{r}
bptest(model2)
```

Nilai p pada uji breusch pagan sama dengan 0.3441 yang lebih besar dari alpha 5%, sehingga dinyatakan asumsi ragam sisaan homogen terpenuhi


### Sisaan saling bebas

```{r}
dwtest(model2)
```

Nilai p pada uji durbin watson sama dengan 0.5386 yang lebih besar dari alpha 5%, sehingga dinyatakan asumsi sisaan saling bebas terpenuhi


### Normalitas Sisaan

```{r}
lillie.test(model2$residuals) # cocok untuk sampel sedang
```

```{r}
shapiro.test(model2$residuals) # cocok untuk sampel kecil
```

Nilai p pada uji shapiro wilk sama dengan 0.1336 yang lebih besar dari alpha 5%, tetapi dengan lilliefors menghasilkan nilai p 0.0101 yang kurang dari alpha 5%. Pada latihan kali ini, hasil liliefors yang digunakan agar bisa diterapkan penanganan asumsi, sehingga dinyatakan asumsi normalitas sisaan tidak terpenuhi.


# Penanganan Kondisi Tak Standar


## Transformasi Box-Cox

Salah satu langkah penanganan kondisi takstandar berupa normalitas sisaan adalah transformasi peubah respons. Metode transformasi yang sering kali digunakan adalah metode Box-Cox menggunakan fungsi boxcox dengan rumus transformasi sebagai berikut.

\[ y' = \begin{cases} \frac{y^\lambda - 1}{\lambda}, & \text{jika } \lambda \neq 0 \\ \ln(y), & \text{jika } \lambda = 0 \end{cases} \]

```{r}
bc_model <- boxcox(Income ~ Population + `HS Grad` + Area, data = data,
         lambda = seq(-2, 2, by = 0.1))
```



```{r}
(optimal_lambda <- bc_model$x[which.max(bc_model$y)])
```

Parameter λ optimum dapat diketahui dengan melihat nilai yang memaksimumkan fungsi log-Likelihood di atas. Berdasarkan grafik di atas, diketahui bahwa λ optimum bernilai 0.18182. Selanjutnya proses transformasi peubah respons dilakukan sebagai berikut

```{r}
data$Income_tr <- ((data$Income)^optimal_lambda)-1/optimal_lambda
```

```{r}
(data2 <- data[,-1] %>% dplyr::select(Income_tr, everything()))
```


# Diagnostik Sisaan Hasil Transformasi

Selanjutnya dilakukan pemodelan dan diagnostik sisaan kembali pada data baru dengan peubah respons yang sudah ditransformasi.

```{r}
model3 <- lm(Income_tr~Population + Illiteracy + `HS Grad` + Area, data = data2)
summary(model3)
```

Berdasarkan diagnostik sisaan yang telah dilakukan, permasalahan normalitas sisaan sudah teratasi melalui proses transformasi peubah respons. Selain itu, diketahui pula bahwa model terbaik yang diperoleh menghasilkan nilai adjusted R-sq sebesar 46,81% (lebih baik dari model pratransformasi). Model terbaik tersebut dapat ditulis sebagai berikut

\[ \hat{Y^*}=-1.252+7.421\times10^{-6}X_1-4.178\times10^{-4}X_2+2.476\times10^{-7}X_3 \] dengan \(\hat{Y^*}=\frac{Y^{0.18182}−1}{0.18182}\)


## Eksplorasi Grafik


### Plot Sisaan vs Yduga

```{r}
plot(model3,1) 
```



1. Sisaan di sekitar 0 → Nilai harapan sisaan sama dengan nol\


2. Lebar pita sama untuk setiap nilai dugaan → ragam sisaan homogen\


3. Pola plot acak → model pas dan ragam sisaan homogen


### Plot sisaan vs urutan

```{r}
plot(x = 1:dim(data2)[1],
     y = model3$residuals,
     type = 'b', 
     ylab = "Residuals",
     xlab = "Observation")
```



Tebaran tidak berpola → sisaan saling bebas, model pas


### QQ plot

```{r}
plot(model3,2)
```



Amatan cenderung mengikuti garis pola sehingga sisaan menyebar normal


## Uji Formal


### Nilai harapan sisaan sama dengan nol

```{r}
t.test(model3$residuals,mu = 0,conf.level = 0.95)
```

Nilai p pada uji t sama dengan 1 yang lebih besar dari alpha 5%, sehingga dinyatakan asumsi nilai harapan sisaan sama dengan nol terpenuhi


### Ragam sisaan homogen

```{r}
bptest(model3)
```

Nilai p pada uji breusch pagan sama dengan 0.3075 yang lebih besar dari alpha 5%, sehingga dinyatakan asumsi ragam sisaan homogen terpenuhi


### Sisaan saling bebas

```{r}
dwtest(model3)
```

Nilai p pada uji durbin watson sama dengan 0.4624 yang lebih besar dari alpha 5%, sehingga dinyatakan asumsi sisaan saling bebas terpenuhi


### Normalitas Sisaan

```{r}
lillie.test(model3$residuals) # cocok untuk sampel sedang
```

Nilai p pada uji lilliefors menghasilkan nilai p sebesar 0.1124 yang lebih besar dari alpha 5%, sehingga dinyatakan asumsi normalitas sisaan terpenuhi.


# Transformasi Balik

Jika ingin mengembalikan model untuk menjelaskan peubah respons sebelum ditransformasi, perlu dilakukan transformasi balik pada model yang dibentuk. Prosedur transformasi balik dilakukan dengan proses matematika biasa dengan mengutamakan pengubahan peubah respons terlebih dahulu. Proses transformasi balik dapat dicontohkan sebagai berikut

\[ \hat{Y^*}=-1.252+7.421\times10^{-6}X_1-4.178\times10^{-4}X_2+2.476\times10^{-7}X_3\\ \frac{\hat{Y^{0.18182}}−1}{0.18182}=-1.252+7.421\times10^{-6}X_1-4.178\times10^{-4}X_2+2.476\times10^{-7}X_3\\ \hat{Y^{0.18182}}−1=(0.18182).(-1.252+7.421\times10^{-6}X_1-4.178\times10^{-4}X_2+2.476\times10^{-7}X_3)\\ \hat{Y^{0.18182}}=(0.18182).(-1.252+7.421\times10^{-6}X_1-4.178\times10^{-4}X_2+2.476\times10^{-7}X_3)+1\\ \hat{Y}=[(0.18182).(-1.252+7.421\times10^{-6}X_1-4.178\times10^{-4}X_2+2.476\times10^{-7}X_3)+1]^{\frac{1}{0.18182}}\\ \]

